臺灣臺北地方法院民事判決　　　　　　　94年度訴字第3409號
原　　　告　丙○○
　　　　　　丁○○
共　　　同
訴訟代理人　賈育民律師
被　　　告　甲○○
被　　　告　戊○○
共　　　同
訴訟代理人　徐士斌律師
上列當事人間回復原狀事件，本院於中華民國96年11月14日言詞
辯論終結，判決如下：
    主  文
被告戊○○應將台北市○○區○○街 256 號屋頂搭蓋突出一層
面積 83 平方公尺及屋頂突出二層面積 30 平方公尺（即如附圖
之所示 A 及 C 部分）之建物拆除。
原告其餘之訴駁回。
訴訟費用由被告戊○○負擔二分之一，餘由原告負擔。
    事實及理由
壹、程序方面：
一、按訴狀送達被告後，茍其請求之基礎事實同一者或不甚礙被
    告之防禦及訴訟之終結者，原告得將原訴變更或追加他訴，
    民事訴訟法第255條第1項第2款、第7款定有明文。本件原告
    起訴請求被告甲○○將系爭頂樓平台，後於民國94年5月31
    日以書狀追加戊○○為被告，查本件原告請求回復原狀事件
    ，由於追加被告後各訴之主要爭點有其共同性，各請求利益
    之主張在社會生活上可認為同一或關聯，而就原請求之訴訟
    及證據資料，於審理繼續進行在相當程度範圍內具有同一性
    或一體性，得期待於後請求之審理予以利用，俾先後兩請求
    在同一程序得加以解決，避免重複審理，是其追加被告戊○○仍應予准許。
二、又本件原告原起訴請求「(一)被告應將台北市○○區○○街
    256 號頂樓如附圖斜線部分（面積以實測為準）搭蓋之違章
    建物拆除，將樓頂平台回復原狀。且不得將前開房屋二、三
    、四樓通往頂樓之逃生門加鎖。(二)被告應將安裝於台北市○○區○○街 256 號一樓騎樓柱上之配電箱二座遷移。」，
    嗣原告於 95 年 6 月 6 日言詞辯論時聲請撤回第 1 項關
    於逃生門不得加鎖及第 2 項聲明，並經記載於筆錄。核原
    告所為，係屬訴之一部撤回，被告之訴訟代理人當庭同意原
    告撤回，故原告撤回程序於法並無不合。再原告於 95 年 9
    月 26 日言詞辯論意旨狀修正訴之聲明為「被告應將台北市
    大安區○○街 256 號屋頂搭蓋突出一層面積 83 平方公尺
    及屋頂突出二層面積 30 平方公尺（如台北市大安地政事務
    所複丈成果圖（一）之 A 及 C 部分）之違章建物拆除，將
    樓頂平台回復原狀。」，嗣經本院闡明「回復原狀」之聲明
    於執行上尚有疑慮，復於 96 年 7 月 5 日將訴之聲明補正
    為：「被告應將台北市○○區○○街 256 號屋頂搭蓋突出
    一層面積 83 平方公尺及屋頂突出二層面積 30 平方公尺（
    如台北市大安地政事務所複丈成果圖（一）之 A 及 C 部分
    ）之違章建物拆除，將樓頂平台騰空交付全體共有人使用。
    」  是原告其聲明所為之更正，僅對其應回復原狀之內容加
    以修正補述，使其內容明確核屬訴之聲明之補正，非訴之變
    更或追加，依民事訴訟法第 256 條之規定，自得為之，合
    先敘明。
貳、實體方面：
一、原告起訴：原告等分別為台北市○○區○○街 256 號（下
    稱系爭房屋）1至3 樓之所有權人，同上號 4 樓之原所有權
    人（即原告之兄或夫兄乙○○）與原告曾於民國 77 年 7
    月 13 日協調同意 4 樓屋頂由 4 樓所有權人自行管理及搭
    建屋頂房屋，當時搭建之違章房屋僅約 2 坪（實測為 8 平
    方公尺）。嗣 4 樓所有權人將 4 樓房屋賣予被告甲○○、
    戊○○夫婦，其自應依交付之現狀管理使用 4 樓屋頂，被
    告卻未經原告同意，將原搭建之違章房屋改建，更於 94 年
    1、2 月間擴充房屋面積佔用全部通路，將原告之水塔包在
    屋內，使原告無法清洗水塔，並設置門鎖阻礙原告於發生火
    災時之逃生之路，業已侵害原告對頂樓共有權之行使，爰依
    公寓大廈管理條例第 7 條第 3 款、第 2 項及民法第 767
    條之規定，請求被告將頂樓平台回復原狀等語。並聲明：被
    告應將台北市○○區○○街 256 號屋頂搭蓋突出一層面積
    83 平方公尺及屋頂突出二層面積 30 平方公尺（如台北市
    大安地政事務所複丈成果圖（一）之 A 及 C 部分）之違章
    建物拆除，將樓頂平台騰空交付全體共有人使用。
二、被告則以：
  (一)被告甲○○部分：被告甲○○非4樓房屋之所有權人，對系
    爭房屋無處分權，自無建築或擴建系爭房屋建物，原告請求
    被告甲○○拆除系爭房屋，顯無理由。
  (二)被告戊○○部分：
    1.原告於77年7月13日出具同意書，載明同意被告自行管理
      及搭建屋頂房屋，是兩造就4樓房屋之屋頂，已經約定專
      用部分，並成立分管契約，原告自應受分管契約拘束。而
      從四樓樓梯進入屋頂有寬85公分走道，向後可通往水塔，
      向前可通往文昌街，面臨文昌街亦有長498公分、寬270公
      分之陽台，可供逃生，並未阻塞逃生通道，此為77年間被
      告買受，原告書立同意書之系爭屋頂建物之現狀。被告始
      終未曾予以改變，更無新建、擴建或增建之情事，且水塔
      自始即由被告僱工清洗，並負擔清洗工資及費用，則原告
      所稱被告自行佔用 4 樓屋頂，致其無法清洗水塔，純屬
      原告憑空虛構之詞，毫無可採。嗣後被告依原告出具之同
      意書，而在既有違建（指 77 年 7 月間高清發出售被告
      戊○○時既有之屋頂二層樓建物）後面搭建長約 2.5 公
      尺寬約 6 公尺房間，為經原告同意之行為，原告竟違約
      提起訴訟，顯為違反誠信原則。
    2.又被告於94年1、2月間僱工修繕系爭建物時，因原告擅自
      拆毀竊取被告於77年間買受通往頂樓之鐵門，經被告換鎖
      重裝，並欲將新鑰匙二支交付原告每人各一支，惟原告均
      拒不收受，被告不得已將新鑰匙掛於門邊，供原告隨時取
      用，進出屋頂，被告並無阻斷原告之逃生之路。
  (三)並均聲明：原告之訴駁回。
三、查原告為台北市○○區○○街 256 號 1至3 樓之所有權
    人，同前號 4 樓原為原告之兄或夫兄乙○○所有，以及
    乙○○於77年5月7日將其房屋出售給被告戊○○等情，原
    告等於 77 年 7 月 13 日出具同意書，同意 4 樓屋頂由 4
    樓所有權人自行管理及搭建屋頂房屋，業據被告提出買賣契
    約書及兩造提出同意書影本為證，復為兩造所不爭執，自堪
    信為真實。
四、原告另主張當時乙○○與原告曾於民國 77 年 7 月 13 日
    協調同意系爭房屋 4 樓屋頂由 4 樓所有權人自行管理及搭
    建屋頂房屋，當時搭建之違章房屋僅約 2 坪（實測為 8 平
    方公尺，即如附圖所示 D 部分）。並非現在之如附圖所示
    之 A 、C 部分，被告顯已逾越原告出具同意書當時同意使
    用之範圍，為被告否認，並以前揭情詞置辯。是本件兩造所
    爭執者，厥為（一）兩造間就屋頂平台之使用有無分管協議
    存在，而使被告取得屋頂平台之專用權？（二）原告所出具
    之同意書，其同意之範圍為何？（三）被告甲○○是否就如
    附圖所示之 A、C 部分建物，負拆除之義務？
五、按數人區分一建築物，而各有其一部者，該建築物及其附屬
    物之共同部分，推定為各所有人之共有，民法第 799 條前
    段定有明文。所謂共同部分，指大門、屋頂、地基、走廊、
    階梯等性質上不許分割而獨立為區分所有客體之部分而言。
    我實務及學界通說一致認樓房之樓頂平台不能為獨立的區分
    所有權客體，性質上又為全體住戶共同使用部分，即屬建築
    物之共同部分，故而樓房之樓頂平台，依民法第 799 條規
    定，應推定為該樓房各區分建築物之所有人所共有。一般而
    言，附屬設施等屬各區分所有人共有的共同部分，應由區分
    所有全體按照物的一般使用方法為非排他性的利用。不過藉
    由專用使用權的設定，共同部分的一部亦得由特定的區分所
    有人作排他、獨占的使用收益。在公寓大管理條例施行前，
    司法實務及學說原就承認區分所有建物之共同部分得設定專
    用使用權，如果某些共用部分並非區分所有建物在共同使用
    上所不可或缺，自無禁止之理。樓頂平台、地下室、法定空
    地之設定專用，均屬我國常見實例。雖依公寓大廈管理條例
    第 7 條第 3 款強行規定，樓頂平台應不能設定專用使用權
    ，但依同條例第 55 條第 1 項規定：「本條例施行前已取
    得建造執照之公寓大廈，其區分所有權人應依第二十五條第
    四項規定，互推一人為召集人，並召開第一次區分所有權人
    會議，成立管理委員會或推選管理負責人，並向直轄市、縣
    （市）主管機關報備；前項公寓大廈於區分所有權人會議訂
    定規約前，以第六十條規約範本視為規約，但得不受第七條
    各款不得為約定專用部分之限制。」，在公寓大廈管理條例
    施行之前已取得建照的區分所有建物，依本條文規定不受溯
    及效力所及。查本件系爭建物取得建造執照時間早於公寓大
    廈管理條例施行之前，依前開說明，自不受公寓大管理條例
    第 7 條限制，就建物共用部分仍得約定專用。然屋頂平台
    未經登記，不能依登記資料證明屬於何一區分所有人所有，
    應依法律上之推定，認屬全體區分所有人共有，而依民法第
    820 之規定，除契約另有訂定外，由共有人共同管理之，而
    所謂分管即共有人間，就共有物之使用，收益或管理方法所
    訂定之契約，即為俗稱之分管契約，簡稱分管，此種契約，
    即係上開民法第 820 條第 1 項所稱契約之一種。（最高法
    院 85 年度重上字第 374 號判決參照）。經查，系爭同意
    書之簽立日期為 77 年 7 月 13 日，而被告戊○○與乙○○（即高清發）就系爭房屋 4 樓之買賣契約係於 77 年 5
    月 7 日締結，此分別有被告提出原告不爭執真正之同意書
    及買賣契約書在卷可憑，參諸證人乙○○亦於本院審理時證
    述稱：「（原告訴訟代理人問證人：要求原告二人寫同意書
    之目的為何？）…當時在售屋時，可能是我太太要求原告二
    人寫的，…」等語，衡諸常理，該等同意書出具之時間是在
    系爭房屋 4 樓買賣契約締結之後，並與被告戊○○繳清全
    部房屋款項同時出具，堪認原告出具該紙同意書，並非如原
    告所稱係因訴外人乙○○於使用樓頂平台搭建房屋時所出具
    ，而以被告所稱是原告等同意其得以使用屋頂平台之分管契
    約等情為實在。又依該同意書之記載內容為「茲為台北市○○區○○街 256 號四樓之屋頂由四樓所有權人自行管理及
    搭建屋頂房屋一事，經由一、二、三樓所有權人之協調同意
    由四樓所有權人全權處理…」揆諸前開說明，原告等自應已
    同意被告戊○○就系爭房屋樓頂平台具有專用權至明。是原
    告稱該同意書之出具係因乙○○於使用樓頂平台搭建房屋時
    所出具，故而其同意被告得使用屋頂平台之範圍只有如附圖
    所示 D 部分云云，並不可採。
六、次按區分所有權人就共有部分有專用權者，仍應本於共有物
    本來之用法，依其性質、構造使用之，且無違共有物之使用
    目的始為合法。（最高法院 82 年台上字第 1802 號民事判
    決意旨參照）本件縱使原告有出具同意書同意屋頂平台由四
    樓所有權人自行管理及全權處理，然而系爭房屋屋頂依建築
    設計既屬平台，自應保持平台之原狀而為使用，始得謂本於
    共有物本來之用法，依其性質、構造而為使用。如住戶於屋
    頂平台所加蓋之建物，影響全建築物之景觀及在結構上影響
    住戶之安全，已達變更屋頂之用途或性質，自非適當。經查
    ，本件被告戊○○所有位於屋頂平台如附圖 A、C 部分所示
    搭蓋建物，高達二層，面積達 113 平方公尺，得遮風避雨
    且有經濟上使用目的及價值，為兩造所不爭，並與本院到場
    勘驗結果相符，並有台北市大安地政事務所土地複丈成果圖
    、勘驗筆錄、增建物相片等在卷足憑。在客觀上該增建物已
    佔據絕大部分平台面積，且高達二層，無論在構造及外觀，
    已非單純依屋頂平台之性質及構造而為使用，有違平台之使
    用目的。被告戊○○對於系爭頂樓屋頂平台縱有專用使用權
    存在，其於頂樓平台之建物，顯已超出專用使用權行使之範
    圍，難認為正當。原告為屋頂平台之共有人，本於民法第
    821 條、第 767 條前段所有權之作用請求被告將前開附圖
    所示A、C 部分建物拆除，即屬正當，應予准許。但被告戊○○依分管協議既可管理使用系爭頂樓之屋頂平台，已如前
    述，則原告一併訴請被告將屋頂平台返還於原告及其他共有
    人全體，則屬不應准許。
七、又本件被告甲○○否認系爭房屋之屋頂建物具有處分權，原
    告僅以被告甲○○係戊○○之夫即認該屋頂建物為被告甲○○、戊○○共有，亦屬無據。此外復無任何事證證明該頂樓
    建物被告甲○○具有事實上之處分權，自應認原告此部分之
    請求亦無理由。
八、本件事證已臻明確，被告戊○○自其前手取得建物之範圍多
    寡，顯非本件判斷之重點，故其聲請本院傳訊當時之代書黃
    桂枝以及兩造其餘主張陳述及所提之證據，經本院斟酌後，
    認與判決結果不生影響，均毋庸再予傳喚及論述，附此敘明
    。
九、訴訟費用負擔之依據：民事訴訟法第78條、第79條。
中　　華　　民　　國　　96　　年　　11　　月　28 　　日
                  民事第一庭    法　官　朱漢寶
以上正本係照原本作成
如對本判決上訴，須於判決送達後20日內向本院提出上訴狀
中　　華　　民　　國　　96　　年　　11　　月　28 　　日
                    　　　　　　書記官　陳彥樺
